【裁判字號】    96,易,453
【裁判日期】    971114
【裁判案由】    業務侵占
【裁判全文】
臺灣嘉義地方法院刑事判決               96年度易字第453號
公  訴  人  臺灣嘉義地方法院檢察署檢察官
被      告  丙○○
選任辯護人  戴雅韻律師
上列被告因業務侵占案件，經檢察官提起公訴（96年度偵字第52
84號），本院判決如下：
    主  文
丙○○無罪。
    理  由
一、公訴意旨略以：被告丙○○自民國92年12月15日起至95年10
    月5日止，擔任冠宜事業股份有限公司（下稱冠宜公司）嘉
    義營業所（下逕稱「嘉義營業所」）之經理，負責會計、飲
    料銷售、送貨、收取貨款等職，為從事業務之人，竟意圖為
    自己不法所有之概括犯意，於嘉義營業所之前任會計己○○
    、戊○○分別於95年3月底、同年4月15日離職，至後任會計
    丁○○、郭春燕分別於同年6月14日、8月22日到職之期間（
    下稱會計空窗期），連續利用職務上之機會，侵占如附表編
    號1至21所示之貨款及附表編號22所示之票款，合計侵占金
    額新臺幣（下同）124萬6,340元。嗣經冠宜公司委託第一聯
    合會計師事務所檢查嘉義營業所自95年4月1日至6月30日止
    之帳務紀錄，始悉上情，因認被告涉犯刑法第336條第2項之
    業務侵占罪嫌。
二、按犯罪事實應依證據認定之，無證據不得認定犯罪事實，又
    不能證明被告犯罪者，應諭知無罪之判決，刑事訴訟法第15
    4條第2項、第301條第1項分別定有明文。次按認定不利於被
    告之事實，須依積極證據，苟積極證據不足為不利於被告事
    實之認定時，即應為有利於被告之認定，更不必有何有利之
    證據，最高法院著有30年上字第816號判例可資參照。又按
    刑法第336條第2項之業務侵占罪，係以意圖為自己或第三人
    不法之所有，而侵占自己對於業務上所持有之他人之物為要
    件，亦即該罪以持有人將原來持有物表現其變為所有之意思
    而成立。
三、公訴人認被告涉有業務侵占罪嫌，無非係以：被告坦承收受
    嘉義營業所應收貨款如附表編號1至21所示之現金款項，並
    於收取附表編號22所示支票後，持之向下游盤商鄭瓊芬調取
    現金得款，上揭款項均挪作他用，並未匯入告訴人冠宜公司
    帳戶之供述、證人戊○○、甲○○之證述及證人甲○○之帳
    務查核紀錄、第一聯合會計師事務所檢查報告、冠宜公司於
    95年5月11日至5月31日收款明細表、日報表及蘇洋助開立之
    第二信用合作社票號A00000000之支票正反面影本等件執為
    論據。
四、訊據被告固不否認其擔任嘉義營業所經理期間，收受並保管
    該公司業務員收取如附表編號1至21所示貨款及編號22所示
    支票1紙，並持附表編號22所示支票向案外人鄭瓊芬調現，
    上揭款項均未入冠宜公司帳戶等事實，惟堅決否認有何業務
    侵占犯行，辯稱：公司向客戶收取之貨款，原均由會計記
    帳並存入指定帳戶，然95年5月11日至同年月31日會計空窗
    期，並無專職人員負責，相關帳務即交由甲○○處理，而嘉
    義營業所業務員自客戶處收取貨款後，固交其保管，其再將
    收回之貨款存放於保險箱內，然當時冠宜公司核撥之零用金
    不敷支出，為給付上游廠商之進貨貨款或相關營業支出，其
    方自保險箱內取出現金暫付公司支出。俟會計丁○○於95年
    6月14日就職，隨即交代丁○○將此間已給付上游廠商之款
    項，依進貨憑證及發票向公司請款；蘇洋助交付如附表編
    號22所示支票之發票日係於95年4月22日，當日係星期六，
    須至星期一方可存入銀行提示，而該支票又係外縣市支票，
    依照銀行票據交換之作業程序，需提示後3至5天才會入帳。
    而公司於95年4月22日向台灣三得利股份有限公司（下稱三
    得利公司）訂貨一批約23萬餘元，因被告承諾三得利公司3
    、4天即給付貨款，但嘉義營業所現金不夠支付，若待蘇洋
    助之之支票兌現，恐耽誤給付三得利公司貨款之時間，其方
    持附表編號22所示支票向案外人鄭瓊芬調現，以即時給付三
    得利公司貨款，其並無侵占上開貨款及票款等語。
五、經查：
  (一)被告自92年12月15日起至95年10月5日止，擔任嘉義營業所
    經理，負責公司會計、飲料銷售、送貨、收取貨款等營運業
    務。該公司於95年5月11日至95年5月31日止期間，會計職懸
    缺，此間由業務員向客戶收取貨款如附表編號1至21號所示
    之現金及附表編號22所示支票1紙，均交被告收存管理，被
    告並將前揭支票持向案外人鄭瓊芬調現乙節，業據被告供認
    在卷，並分經證人甲○○、己○○、丁○○、戊○○於本院
    審理時結證、證人郭春燕、陳勝吉、蘇洋助於偵訊時證述情
    節無誤，復有冠宜公司營利事業登記證、變更登記表、冠宜
    公司95年5月11日至31日之收款明細表、日報表、被告服務
    證明書、解職通知函、冠宜公司彰化商業銀行嘉義分行交易
    明細、台中市第二信用合作社營業部函覆發票人蘇洋助、票
    號A00000000支票正反面影本1紙、冠宜公司代收款抄錄簿、
    應收票據未入銀行帳戶明細、應收帳款表、客戶送貨簽收單
    暨收款明細表（蘇洋助部分）附卷可稽；前揭日報表、收款
    明細表均係嘉義營業所各業務員分別按日記載明確乙情，除
    據被告肯認在卷外，並經本院勘驗查核無誤。是告訴代理人
    乙○○指訴被告收受如附表編號22所示支票交由案外人蘇瓊
    芬提示兌現；冠宜公司業務員收取如附表編號1至21所示各
    筆應收貨款業已交由被告管理點收各節，均堪認定。
  (二)詰以證人甲○○證稱其嘉義營業所會計陸續離職，因被告不
    會操作電腦，為製作傳票向總公司申請零用金，乃指示其兼
    辦會計業務，幫忙製作轉帳傳票，據以請求公司撥款。此間
    ，業務員收回之貨款均直接交給被告，通常是鎖入保險箱；
    在暫代會計業務期間，被告曾表示公司零用金不夠，若依公
    司正常程序，買貨回來，再跟公司請零用金，等待公司撥款
    下來，會因期間太長，使中間撥用的貨款連接不上，所以會
    用業務員收回的帳款先去買貨，等公司款項撥下再存入；其
    亦曾直接向被告拿錢支付上游廠商貨款，該筆款項的來源，
    其不清楚，然據瞭解，被告有從保險箱拿出等節（見本院卷
    二第178頁至第187頁），核與證人丁○○證以其於95年6 月
    18日或19日到職時，零用金即不足，乃從當天銷貨的錢先去
    買貨，所以保險箱裡面有很多單據等語（本院卷二第201 頁
    、第202頁）、證人戊○○亦證述被告曾為支付貨款給廠商
    而以借薪名義向其領取零用金，此為其填寫借薪申請‧領訖
    表之原因；因被告陸續向其借支，當時零用金確有短缺等節
    大抵若合符節，遑論告訴代理人亦具狀陳明「該公司於95
    年4至6月間，銀行存款帳戶存入金額與已收帳款日總額表所
    載有出入，可能為收現而未存入銀行即作為支付貨款或其他
    支出用途者」乙節（見他字偵卷第26頁）。顯見嘉義營業所
    在會計職懸缺期間，因無專職負責請款流程之會計業務，致
    該公司零用金撥付不及，被告旋暫以公司收取帳款支應乙情
    ，確有其事。是以，被告所辯其因公司零用金不足以支付廠
    商進貨貨款，而以公司業務員已收貨款暫先墊付乙節，尚非
    全然無稽。
  (三)證人丁○○於本院審理時，固證述：其於95年6月份到嘉義
    營業所擔任會計職，依總公司要求製作資產負債表，發覺資
    產負債不能平衡，原因係當年度4月或5月有銷出貨物，錢或
    支票有收回，帳冊登入，但是存摺沒有入款，支票代收簿也
    沒有，差額約160幾萬元乙節。然冠宜公司（總公司）委由
    會計師清查公司內部帳冊，發現嘉義營業所於95年4月至6月
    份進貨金額（含稅）及期初、期末應付帳款推估該期間貨款
    支付金額約為7,830,000元，與電腦應付帳款沖帳（含付現
    及付票）金額8,839,000元，差異1,009,000元乙節，並據告
    訴代理人具狀陳明無誤（見本院卷二第288頁、第315頁、他
    字偵卷第26頁），足見，嘉義營業所於前揭期間預付進貨帳
    款與實際以發票或轉帳傳票沖銷之金額二者，確有所出入。
    苟依告訴代理人所指稱前述差異肇因於該公司進貨並墊付款
    項後，並未以相符之發票回來沖帳乙情，雖不無被告並未實
    際進貨竟假墊付貨款名義支付帳款，乃無從以發票沖銷該筆
    墊付之金額之情形，卻也不能排除被告先墊付進貨貨款，事
    後因作業不及，未能檢具發票憑以沖帳之可能，此由證人戊○○於本院審理時，證述在其離職前，確實有部分發票不及
    製作傳票向總公司請款乙節；證人丁○○另證以其在被告離
    職後，曾將被告交付之相關發票、收據製作傳票向公司請款
    ，總額約8、90萬元，惟告訴人以重覆請款為由，退回申請
    ，迄至本院審理時均未獲撥款等節可資驗證（見本院卷二第
    205頁、第388頁）。而被告所提交之單據是否重覆，則無相
    關帳冊、會計憑證等資料可資佐證，是被告縱有挪用公司應
    收貨款之舉，仍不能排除其中係支付嘉義營業所進貨貨款或
    其他業務支出，然未經公司核銷沖帳之部分，益徵告訴人所
    舉會計師會計檢查報告所憑資料既非完備，則公訴意旨率以
    告訴人委由會計師查核帳冊，發現公司資金短少乙節，逕論
    被告有侵占貨款情事，尚嫌遽斷。
  (四)質言之，揪出嘉義營業所會計帳務不符之因，釜底抽薪之計
    ，本應從該公司進貨、銷貨及現有存貨之實際數量，據以清
    查嘉義營業所支付進貨貨款是否有虛報之情事。惟告訴代理
    人既不否認該公司於前揭期間，銷貨發票之品項、數量未依
    實際銷售情形開立，致實際存貨庫存與電腦帳不符。甚且不
    乏針對同一廠商分別以開票及零用金重覆支付進貨貨款等情
    節（見他字偵卷第26頁、本院卷二第287頁），因此，嘉義
    營業所於前揭期間實際進貨、銷貨、存貨庫存正確數量之紀
    錄，均付之闕如之前提下，究如何認定嘉義營業所於95年4
    月至6月間之進貨數額及應付貨款款項若干，顯有疑義。參
    諸被告在嘉義營業所會計職懸缺期間，確有暫以公司業務員
    收取之帳款支付該公司進貨貨款乙節，業如前述，則被告縱
    使未將其所收受如附表編號1至21所示之款項存入公司指定
    帳戶，然既無從排除其將前揭款項暫支公司應付貨款，又無
    確實「應付貨款總額」可資比對被告有無假借預付貨款名義
    ，易持有為所有，而將公司前揭款項侵占入己之行徑，即難
    逕憑冠宜公司因指定帳戶存摺未如數入帳，致公司資產負債
    表不能平衡乙節，而論以被告侵占貨款罪責。
  (五)告訴代理人固質疑嘉義營業所會計懸缺期間，總公司仍持續
    撥付零用金，且各月零用金尚有結餘，當無被告所辯零用金
    不敷使用而須挪用公司應收款項云云，並提出現金簿乙本為
    證。然據告訴代理人所提出現金簿所載支出明細（見本院卷
    二第254頁至第260頁），該公司於95年4月30日固記載零用
    金餘額為「173784」，然復緊接記載「5/5零用金215665」
    ，其下並分列3月19日、4月12日至4月24日之各項支出名目
    及支出金額等記載，則以4月30日結餘173,784元為基準，扣
    除前揭補載增列之支出總計313,492元（見該卷第256頁至第
    257頁），該公司4月份零用金尚且不足139,708元（173,784
    -313,492＝-139,708），如分別累計該公司5月份撥入零用
    金計977,034元（5/5撥付之零用金215,665元；5/14撥付零
    用金408,527元；5/19撥付零用金352,842元），扣除該公司
    於5、6月份所有支出計1,156,528元（見該卷第257頁至260
    頁，其中一筆為4/17支出，列於6月份支出），及4月份不足
    額，則兩廂扣除後，該公司直至6月底尚不足309,772元之零
    用金（977,034-1,156,528-139,708=-309,772），則告訴代
    理人指述該公司撥付之零用金於95年4、5月份，均有結餘云
    云，顯與事實不符，是以被告所辯因嘉義營業所現有零用金
    不敷支出廠商貨款，方才挪用公司應收帳款乙節，自堪採信
    。
  (六)至告訴人客戶蘇洋助為支付貨款所執交如附表編號22所示面
    額18萬3540元、到期日為95年4月22日之支票1紙，業經案外
    人鄭瓊芬提示兌現乙節，固據證人蘇洋助於偵查中證述無誤
    ，並有台中市第二信用合作社營業部96年3月26日中二信營
    字第096029號函所附支票正反面影本在卷可查，是被告於收
    受前揭支票後，確實未依告訴人作業規定存入指定帳戶。然
    告訴人於95年4月22日向三得利公司訂購一批貨物，總計貨
    款23萬3640元，該公司隨即於同年月28日收受告訴人匯款23
    萬3610元乙情，亦據三得利公司97年9月27日函覆無誤並附
    具相符之發票及匯款明細等件在卷可查（見本院卷一第122
    頁至第124頁），復比對告訴人提出嘉義營業所於95年度4-6
    月請款明細表，告訴人除於95年4月7日以現金19萬7940元撥
    付現款支付嘉義營業所應給付三得利公司之進貨貨款外，直
    至95年5月22日方才撥付23萬3710元之款項核銷三得利公司
    之貨款（見本院卷一第82頁），則告訴人於95年5月22日撥
    款前，三得利公司即於同年月28日收受該筆貨款無訛，顯然
    已有其他來源墊付該筆款項，是被告所辯如上述之旨，確
    為不得已之便宜措施，殆無逸脫交易常態之處，應可採信。
  (七)綜合以上各節，被告於前揭會計職懸缺期間，或因不諳會計
    帳務，未能事先向公司請領零用金支付公司進貨貨款或相關
    營業支出，致挪用公司已收貨款或所收票款，然既無法排除
    被告係將前開收受款項墊付公司業務支出，而被告墊支之款
    項，不僅部分未經沖銷完帳，亦不乏重覆支出廠商貨款之情
    事。此外，告訴人又無法提出該嘉義營業所於前揭會計空窗
    期所有進貨、銷貨、存貨庫存之正確數量，致無法估算該期
    間公司之應付貨款總額，即無從批駁被告所辯其挪用之款項
    均係墊付公司進貨貨款及營運支出此節之真偽。則被告縱於
    任職期間，因督導不善致使告訴人嘉義營業所產生營業虧損
    或帳務不清之結果，此究屬被告是否因此對告訴人負民事上
    損害賠償責任而已，尚難遽以刑事業務侵占罪責相繩。
六、綜上所述，公訴意旨所舉之證據資料，尚不足為不利於被告
    犯罪事實之認定時，即應為有利於被告之認定，原不必有何
    有利之證據；且依審判中所得證據資料，復查無其他積極證
    據足資認定被告有何業務侵占犯行，本案既未能使本院得被
    告確有公訴意旨所指犯嫌之心證，不能證明被告犯罪，揆諸
    首開條文及判例意旨，自應為被告無罪之諭知。至告訴人指
    訴被告另侵占預付貨款105萬6222元、保管現金26萬9016元
    、蘇洋助及金谷商行之應收票據及重覆請款之款項，而指訴
    被告此部分亦涉犯業務侵占罪云云，然公訴人對此部分並未
    起訴，而前揭起訴部分復據本院為無罪之諭知，本院自無從
    審究告訴人此部分指訴，併予敘明。
據上論斷，應依刑事訴訟法第301條第1項前段，判決如主文。
本案經檢察官徐鈺婷到庭執行職務
中    華    民    國    97    年    11    月    14    日
                  刑事第四庭審判長法  官  蔡憲德
                                  法  官  吳育霖
                                  法  官  王慧娟
以上正本證明與原本無異。
如不服本判決應於收受判決後10日內向本院提出上訴書狀，並應
敘述具體理由；其未敘述上訴理由者，應於上訴期間屆滿後20日
內向本院補提理由書（均須按他造當事人之人數附繕本）「切勿
逕送上級法院」。告訴人或被害人如對於本判決不服者，應具備
理由請求檢察官上訴，其上訴期間之計算係以檢察官收受判決正
本之日期為準。
中    華    民    國    97    年    11    月    14    日
                                  書記官  黃子祝
附表：
 ┌──┬──────┬──────┬───────────┐
 │編號│ 應入帳日期 │ 金    額   │公訴人所指被告侵占態樣│
 ├──┼──────┼──────┼───────────┤
 │ 1  │95年5月11日 │3萬1,150元  │所收貨款現金未存入帳戶│
 ├──┼──────┼──────┼───────────┤
 │ 2  │95年5月12日 │2萬5,475元  │同上                  │
 ├──┼──────┼──────┼───────────┤
 │ 3  │95年5月13日 │2萬9,350元  │同上                  │
 ├──┼──────┼──────┼───────────┤
 │ 4  │95年5月14日 │6萬5,700元  │同上                  │
 ├──┼──────┼──────┼───────────┤
 │ 5  │95年5月15日 │4萬8,597元  │同上                  │
 ├──┼──────┼──────┼───────────┤
 │ 6  │95年5月16日 │12萬4,570元 │同上                  │
 ├──┼──────┼──────┼───────────┤
 │ 7  │95年5月17日 │5萬4,856元  │同上                  │
 ├──┼──────┼──────┼───────────┤
 │ 8  │95年5月18日 │2萬1,365元  │同上                  │
 ├──┼──────┼──────┼───────────┤
 │ 9  │95年5月19日 │4萬5,229元  │同上                  │
 ├──┼──────┼──────┼───────────┤
 │ 10 │95年5月20日 │1萬696元    │同上                  │
 ├──┼──────┼──────┼───────────┤
 │ 11 │95年5月21日 │1萬7,398元  │同上                  │
 ├──┼──────┼──────┼───────────┤
 │ 12 │95年5月22日 │7萬3,826元  │同上                  │
 ├──┼──────┼──────┼───────────┤
 │ 13 │95年5月23日 │2萬9,340元  │同上                  │
 ├──┼──────┼──────┼───────────┤
 │ 14 │95年5月24日 │2萬5,702元  │同上                  │
 ├──┼──────┼──────┼───────────┤
 │ 15 │95年5月25日 │2萬2,480元  │同上                  │
 ├──┼──────┼──────┼───────────┤
 │ 16 │95年5月26日 │3萬7,295元  │同上                  │
 ├──┼──────┼──────┼───────────┤
 │ 17 │95年5月27日 │6萬4,458元  │同上                  │
 ├──┼──────┼──────┼───────────┤
 │ 18 │95年5月28日 │2萬467元    │同上                  │
 ├──┼──────┼──────┼───────────┤
 │ 19 │95年5月29日 │15萬5,300元 │同上                  │
 ├──┼──────┼──────┼───────────┤
 │ 20 │95年5月30日 │13萬5,322元 │同上                  │
 ├──┼──────┼──────┼───────────┤
 │ 21 │95年5月31日 │2萬4,224元  │同上                  │
 ├──┴──────┼──────┼───────────┤
 │             小計 │106萬2,800元│                      │
 ├──┬──────┼──────┼───────────┤
 │ 22 │95年4月22日 │18萬3,540元 │收受發票人蘇洋助、票號│
 │    │            │            │A00000000之支票1紙，未│
 │    │            │            │存入告訴人指定帳戶    │
 ├──┴──────┼──────┼───────────┤
 │          侵占總額│124萬6,340元│                      │
 └─────────┴──────┴───────────┘


司法院資訊處製作；財團法人民間司法改革基金會備份。
